【裁判字號】    95,家抗更(一),1
【裁判日期】    950410
【裁判案由】    遺產分割
【裁判全文】
臺灣高等法院臺南分院民事裁定  95年度家抗更(一)字第1號
抗  告  人  甲○○
相  對  人  乙○○
上列當事人間請求遺產分割事件，抗告人對於民國94年5月4日臺
灣雲林地方法院（93年度家訴字第41號）裁定提起抗告，經最高
法院發回更為裁定，本院裁定如下：
    主  文
原裁定廢棄。
第一、二審及發回前第三審抗告程序費用由相對人負擔。
    理  由
一、原法院裁定意旨略以：
  (一)、按提起民事第二審上訴，應依民事訴訟法第77條之16規定
      繳納裁判費，為必須具備之程式。
  (二)、本件上訴人即抗告人提起第二審上訴，未據繳裁判費新臺
      幣（下同）52,763元，經原法院於民國94年4月6日裁定，
      限令於送達後7日內補正，此項裁定已於94年4月11日送達
      ，有送達證書在卷可稽。抗告人逾期迄今仍未補正，其上
      訴自非合法，爰依民事訴訟法第442條第2項、第95條、第
      78條規定駁回。
二、抗告意旨略以：
  (一)、按「性質上必須合一確定之共同訴訟，依法一人有上訴者
      ，應視與全體所為之上訴同。」、「被上訴人起訴以上訴
      人某子某丑為被告，請求分割公同共有物，其訴訟標的對
      於共同訴訟之各人必須合一確定，共同被告某子對於第一
      審判決雖未提起上訴，但依民事訴訟法第五十六條第一項
      第一款之規定，上訴人某丑提起第二審上訴，係有利於共
      同訴訟人之行為，其效力及於全體，原審於判決書內竟未
      併列某子為上訴人，自嫌疏誤。」，最高法院20年上字第
      1520號及37年上字第7366號判例著有明文。本件原判決理
      由第7點認為：「本件協議分割遺產之訴訟，為必要共同
      訴訟，被告等所以居於協議分割遺產訴訟之被告地位，乃
      法律規定所不得不然。」，故本件屬必要共同訴訟無疑，
      本件抗告人甲○○不服提起上訴，其效力自應及於共同被
      告吳順成，即吳順成應為上訴人，然原裁定並未列吳順成
      為上訴人，且命補繳裁判費之裁定亦未列上訴人吳順成為
      上訴人，致補繳裁判費之裁定，並未送達於上訴人吳順成
      ，此亦有該補繳裁判費之裁定可稽，致視為上訴人吳順成
      根本無繳納裁判費之機會，既未命上訴人吳順成補繳裁判
      費，原審裁定駁回上訴，自有不當。且因本件既為必要共
      同訴訟，原裁定書未列吳順成為上訴人，揆諸前開判例意
      旨，於法自有未合。自有廢棄原裁定之必要。
  (二)、按「經分會准予法律扶助之無資力者，其於訴訟程序中，
      向法院聲請訴訟救助時，應准予訴訟救助。但有不符法律
      扶助之事實者，不在此限。」法律扶助法第62條定有明文
      。本件抗告人收受駁回上訴之裁定前（抗告人於94年5月
      13日收受送達），業於94年5月4日經法律扶助基金會准予
      法律扶助，並於94年5月5日具狀敘明業經法律扶助基金會
      准予法律扶助之事由聲請訴訟救助，此有聲請狀可稽（即
      原審94年度家救字第7號、本院94年度家抗字第50號），
      依前開規定，自應准許抗告人訴訟救助。但原審卻於抗告
      人聲請訴訟救助一星期後，即遲至94年5月13日始將駁回
      上訴之裁定送達抗告人，致無資力而無法繳納裁判費之抗
      告人，煞費周章取得法律扶助後，卻仍遭駁回上訴之命運
      ，對無資力之抗告人而言，情何以堪？爰提起抗告，求為
      廢棄原裁定云云。
三、按裁定經宣示後為該裁定之法院、審判長、受命法官或受託
    法官受其羈束；不宣示者，經公告或送達後受其羈束，民事
    訴訟法第238條定有明文。又當事人提起上訴併聲請訴訟救
    助者，在法院對於訴訟救助之聲請應否准許未為裁定前，雖
    法院所定命補繳裁判費之期間業已屆滿，當事人未依限補正
    ，法院仍不得認其上訴為不合法，以裁定駁回之。而裁定期
    間並非不變期間，故當事人依裁定應補正之行為，雖已逾法
    院之裁定期間，但於法院尚未認其所為之訴訟行為為不合法
    予以駁回前，其補正仍屬有效，法院不得以其補正逾期為理
    由，予以駁回。本件抗告人對於原法院93年度家訴字第41號
    判決提起第二審上訴，因未預納裁判費，經原法院裁定命於
    七日內補正，嗣並因抗告人未於限期內繳納裁判費，於民國
    94年5月4日裁定駁回抗告人之上訴，惟抗告人於該裁定送達
    （94年5月12日）前之同年月5日，已提出訴訟救助之聲請。
    雖原法院於94年5月11日另以94年度家救字第7號裁定駁回抗
    告人該項訴訟救助之聲請，但經抗告人提起抗告後，本院業
    依管轄錯誤為由，以94年度家抗字第50號廢棄原法院之裁定
    ，對於抗告人訴訟救助之聲請尚未准駁，則依前揭說明，即
    不能謂其上訴為不合法，裁定予以駁回。
四、經查：原法院前開駁回抗告人上訴之裁定，原法院漏未公告
    ，有原法院95年3月31日覆本院函可稽，則前開駁回抗告人
    上訴之裁定，自應以裁定送達後始發生效力，前開裁定送達
    前，抗告人已向原法院聲請訴訟救助，自應待訴訟救助之聲
    請被駁回確定後，抗告人仍未繳納裁判費始得謂其上訴不合
    法以裁定予以駁回。乃原法院未待訴訟救助之聲請為准否之
    裁定確定，遽予裁定駁回抗告人之上訴，於法自有未洽。抗
    告論旨，指摘原裁定不當，求予廢棄，非無理由，自應由本
    院將原裁定廢棄，由原法院依上訴程序處理。
五、據上論結，本件抗告為有理由，應依民事訴訟法第492條、
    第78條、第95條，裁定如主文。
中    華    民    國    95    年    4     月    10    日
                  民事第四庭    審判長法  官  王惠一
                                      法  官  王浦傑
                                      法  官  蘇重信
上為正本係照原本作成。
如不服本裁定，僅得於收受本裁定正本送達後10日內以適用法規
顯有錯誤為理由，向本院提出再抗告狀（須附繕本一份)，並經
本院許可後始可再抗告於最高法院。
中    華    民    國    95    年    4     月    10    日
                                      書記官  黃文生
【附記】
民事訴訟法第495條之1第2項準用同法第466條之1第1、2項規定
：
I對於第二審判決上訴，上訴人應委任律師為訴訟代理人。但上
  訴人或其法定代理人具有律師資格者，不在此限。
II上訴人之配偶、三親等內之血親、二親等內之姻親，或上訴人
  為法人、中央或地方機關時，其所屬專任人員具有律師資格並
  經法院認為適當者，亦得為第三審訴訟代理人。
                                                 K


司法院資訊處製作；財團法人民間司法改革基金會備份。
